臺灣臺中地方法院交通事件裁定　　　 100年度交聲字第1222號
原處分機關　交通部公路總局臺中區監理所臺中市監理站
異　議　人　廖祿長
即受處分人
上列異議人即受處分人因違反道路交通管理處罰條例案件，對於
交通部公路總局臺中區監理所臺中市監理站民國100年4月11日所
為之裁決（裁監稽違字第裁61-GF0000000號違反道路交通管理事
件裁決書），聲明異議，本院裁定如下：
    主    文
異議駁回。
    理    由
一、原處分機關略以：異議人即受處分人廖祿長（以下稱受處分
    人）於民國（下同）99年3月13日22時4分許，駕駛車牌號碼
    986-BCJ號重型機車，在臺中市○○路○段712之10號前，因
    「酒後駕車肇事，經實施酒測值為0.51MG/L，超過標準值0.
    25MG/L」之違規，為臺中市警察局第五分局四平派出所員警
    以其有違反道路交通管理處罰條例第35條第1項第1款規定當
    場攔檢舉發；其後受處分人因上開酒後駕車犯行，經臺灣臺
    中地方法院檢察署檢察官為緩起訴處分，俟緩起訴處分於10
    0年3月31日期滿，再經交通部公路總局臺中區監理所臺中市
    監理站於100年4月11日依道路交通管理處罰條例第35條第1
    項第1款、第68條第2項之規定，以裁監稽違字第裁61-GF000
    0000號裁決書，依「一汽車駕駛人酒精濃度超過規定標準（
    0.4-0.55）二駕駛非其駕駛執照種類之車輛，違規應受吊扣
    駕駛執照處分」，裁處受處分人罰鍰新臺幣（下同）1萬5千
    元（依據交通部100年3月28日交路字第1000026187號函示，
    罰鍰3萬元扣抵緩起訴處分金1萬5千元，尚需補繳不足款1萬
    5千元），記違規點數5點，逾期則依裁決書處罰主文規定裁
    處，於法並無不合等語。
二、本件受處分人則以：緩起訴已期滿，申請一罪不二罰，監理
    單位方面罰鍰，請予以免罰等語。
三、按「汽車駕駛人，駕駛汽車經測試檢定有下列情形之一者，
    處1萬5千元以上6萬元以下罰鍰，並當場移置保管該汽車及
    吊扣其駕駛執照1年；因而肇事致人受傷者，並吊扣其駕駛
    執照2年；致人重傷或死亡者，吊銷其駕駛執照，並不得再
    考領：（一）酒精濃度超過規定標準。」；又「領有汽車駕
    駛執照之汽車駕駛人，除駕駛聯結車、大客車、大貨車外之
    非其駕駛執照種類之車輛，違反本條例及道路交通安全規則
    之規定，應受吊扣駕駛執照情形時，無因而肇事致人受傷或
    重傷者，記違規點數五點。但一年內違規點數共達六點以上
    或再次應受吊扣駕駛執照情形者，併依原違反本條例應受吊
    扣駕駛執照處分規定，吊扣其駕駛執照。」；又「汽車駕駛
    人有下列情形之一者，不得駕車：（二）飲用酒類或其他類
    似物後其吐氣所含酒精濃度超過每公升0.25毫克或血液中酒
    精濃度超過百分之0.05以上。」，道路交通管理處罰條例第
    35條第1項第1款、第68條第2項、道路交通安全規則第114條
    第2款分別定有明文。惟一行為同時觸犯刑事法律及違反行
    政法上義務規定者，依刑事法律處罰之。但其行為應處以其
    他種類行政罰或得沒入之物而未經法院宣告沒收者，亦得裁
    處之，95年2 月5日施行之行政罰法第26條第1項亦有明文，
    其目的在於避免行為人承受過度且重複之處罰，即一行為如
    果發生刑罰法律與行政秩序罰競合適用之關係時，基於一事
    不二罰之法理，經由立法程序確立以刑罰優先為原則，此觀
    諸該條立法理由明確揭示「一行為同時觸犯刑事法律及違反
    行政法上義務規定時，由於刑罰與行政罰同屬對不法行為之
    制裁，而刑罰之懲罰作用較強，故依刑事法律處罰，即足資
    警惕時，實無一事二罰再處行政罰之必要。且刑事法律處罰
    ，由法院依法定程序為之，較符合正當法律程序，應予優先
    適用。但罰鍰以外之沒入或其他種類行政罰，因兼具維護公
    共秩序之作用，為達行政目的，行政機關仍得併予裁處，故
    為第一項但書規定」等語自明。前揭行政罰法中關於刑事法
    律處罰優先且不再處以行政秩序罰之目的，既係因行為人已
    接受刑罰而足資警惕，並已發生懲罰之作用，無再使行為人
    陷於雙重處罰之不利益，則關於刑事法律處罰之範圍自應採
    取實質認定，凡刑事實體法或程序法中所規定客觀上剝奪行
    為人生命、自由、財產權利，主觀上亦因制裁之嚴厲性、痛
    苦性，其強度足以造成心理強制而間接達成矯正教化目的之
    處遇手段，皆應納入其中，而不以形式上符合刑法第32條至
    第34條所定主刑及從刑種類者為限，始與前揭法律規範之意
    旨相符。而刑事訴訟法第253條之1所指之緩起訴處分，其內
    容、要件與依刑事訴訟法第252條所為之不起訴處分迥異，
    緩起訴處分為介於起訴、與微罪職權不起訴間之緩衝設計，
    倘檢察官為緩起訴處分時依刑事訴訟法第253條之2第1項規
    定課予被告一定之指示或負擔，該指示或負擔雖非刑罰，然
    實質上已造成行為人財產、自由、尊嚴等權利之不利影響，
    性質上可謂實質之制裁，且緩起訴制度雖以特別預防為優先
    考量，但在具體個案決定上，其實亦達到一般預防之作用及
    報應理念，基於一行為不二罰原則，被告既已就其行為受到
    實質之制裁，自不應再因同一行為受到國家之處罰，是雖緩
    起訴處分之最終使被告免於受刑事訴追之效果與不起訴處分
    相同，但觀諸刑事訴訟法第253條之1第1項係於91年2月8日
    增訂，而行政罰法係於94年2月5日公布（公布後一年施行）
    ，制定在後之行政罰法第26條第2項，僅臚列「不起訴處分
    或無罪、免訴、不受理、不付審理之裁判確定者」，並未將
    「緩起訴處分」納入，應係立法者有意排除，而非法律疏漏
    。故檢察官為緩起訴處分時如已對被告課予指示及負擔，應
    視為被告已依刑事法律受到處罰，不得再科以行政罰鍰為宜
    。
四、惟若行為人所支付之緩起訴處分金，低於道路交通管理處罰
    條例第92條第3項所訂最低罰鍰基準規定者，依該條例第35
    條第8項之規定，仍應裁決繳納不足最低罰鍰之部分，始為
    適法。因此法院僅得就受處分人已依緩起訴處分為公益捐款
    部分予以撤銷（參照臺灣高等法院臺南分院97年度交抗字第
    19號、臺灣高等法院高雄分院97年度交抗字第184號交通事
    件裁定要旨）。否則如一方面認行為人依檢察官緩起訴處分
    命令而為金錢給付，與受刑事處罰無異，依行政罰法第26條
    之規定，監理機關不得再予裁罰；一方面卻又認此等金錢給
    付不屬於道路交通管理處罰條例第35條第8項所規定之罰金
    ，而無需依該條項規定補繳不足最低罰鍰部分之差額，理由
    顯然矛盾。且緩起訴處分捐款金額低於最低罰鍰基準規定，
    亦有失公平（參照臺灣高等法院暨所屬法院97年法律座談會
    刑事類提案第39號法律問題研討結論）。
五、查本件原處分機關認定受處分人於99年3月13日22時4分許，
    駕駛車牌號碼986-BCJ號重型機車，在臺中市○○路○段712
    之10號前，因「酒後駕車肇事，經實施酒測值為0.51MG/L，
    超過標準值0.25MG/L」之違規，為臺中市警察局第五分局四
    平派出所員警以其有違反道路交通管理處罰條例第35條第1
    項第1款規定當場攔檢舉發等情，為受處分人所不爭執，並
    有臺中市警察局第五分局四平派出所中市警交字第GF000000
    0號舉發違反道路交通管理事件通知單影本1張附卷可稽。另
    受處分人因同一酒後駕車行為，業經臺灣臺中地方法院檢察
    署檢察官以99年度速偵字第1107號為緩起訴處分，並已依檢
    察官指示於99年5月7日支付財團法人臺中市私立甘霖社會福
    利慈善基金會支付1萬5千元，該緩起訴處分期間已於100年3
    月31日屆滿，亦有臺灣臺中地方法院檢察署檢察官99年度速
    偵字第1107號緩起訴處分書、臺灣高等法院被告前案紀錄表
    各1份及台中銀行國內匯款申請書回條影本1張附卷足憑，均
    堪認為真實。揆諸前揭說明，本件受處分人所支付之緩起訴
    處分金1萬5千元，解釋上應屬道路交通管理處罰條例第35條
    第8項所規定之罰金，原處分機關就此部分雖不得再為行政
    裁罰，但因受處分人為警查獲時呼氣酒精濃度為每公升0.51
    毫克，而其依緩起訴處分命令向財團法人臺中市私立甘霖社
    會福利慈善基金會支付之緩起訴處分金僅1萬5千元，並未達
    道路交通管理處罰條例第92條第4項所訂最低罰鍰基準（依
    違反道路交通管理事件統一裁罰基準表，駕駛人違反道路交
    通管理處罰條例第35條第1項第1款之規定，其吐氣所含酒精
    濃度超過每公升0﹒4毫克以上未滿0.55毫克者，機器腳踏車
    駕駛人於期限內繳納或到案聽候裁決者，處罰鍰為新臺幣3
    萬元），依該條例第35條第8項之規定，尚有須補繳不足最
    低罰鍰差額部分之情形，即原處分機關就行政罰鍰方面，仍
    得裁處其差額1萬5千元（即最低罰鍰3萬元減受處分人支付
    之緩起訴處分金1萬5千元）。又按酒後駕車只有一個交通違
    規行為，有關其處罰效果之罰鍰、吊扣駕駛執照（或記違規
    點數）及施以道路交通安全講習等與該交通違規行為是否存
    在無從分離，法院審理時應先確定受處分人是否有交通違規
    行為事實，再決定原處分機關所適用之法律有無錯誤。從而
    ，本件受處分人對於上開裁處記違規點數5點及施以道路交
    通安全講習部分雖未表示不服，本院仍應予一併審理（參照
    臺灣高等法院暨所屬法院98年法律座談會刑事類提案第23號
    、99年法律座談會刑事類提案第37號之審查意見及研討結果
    意旨）。綜上所述，本件原處分就受處分人支付之緩起訴處
    分金1萬5千元範圍內，自不得重複裁處罰鍰，是本件原處分
    機關就行政罰之罰鍰方面裁處差額1萬5千元，洵無違誤，亦
    不違反前開行政罰法第26條第1項前段一事不二罰之規定，
    受處分人猶執此提出聲明異議，容有誤會，為無理由，應予
    駁回。至於原處分裁處記違規點數5點及施以道路交通安全
    講習之部分，係兼具維護公共秩序之作用，為達行政目的，
    依行政罰法第26條第1項但書規定，仍得併予裁處，附此敘
    明。
六、據上論斷，應依道路交通管理處罰條例第87條第2項、道路
    交通事件處理辦法第18條，裁定如主文。
中    華    民    國   100    年    4     月    29    日
                  刑事第一庭    法  官  朱光國
上正本證明與原本無異。
如不服本裁定，應於送達後五日內，向本院提出抗告狀。
                                書記官  巫偉凱
中    華    民    國   100    年    4     月    29    日